【裁判字號】    98,勞訴,17
【裁判日期】    980702
【裁判案由】    返還不當得利
【裁判全文】
臺灣士林地方法院民事判決
原      告  甲○○
被      告  淡水汽車客運股份有限公司
                      統一編號.
法定代理人  乙○○
被      告  欣和汽車客運股份有限公司
法定代理人  許怡娟
被      告  指南汽車客運股份公司
法定代理人  呂奇峰
被      告  中興大業巴士股份有限公司
法定代理人  呂良宗
共      同
訴訟代理人  顧立雄律師
            洪舒萍律師
上列當事人間返還不當得利事件，本院於98年6 月11日言詞辯論
終結，判決如下：
    主  文
原告之訴及其假執行之聲請均駁回。
訴訟費用由原告負擔。
    事  實  及  理  由
一、按分別提起之數宗訴訟，其訴訟標的相牽連或得以一訴主張
    者，法院得命合併辯論。命合併辯論之數宗訴訟，得合併裁
    判。為民事訴訟法第205 條第1 項、第2 項所明定。本件原
    告雖對被告淡水汽車客運股份有限公司（下稱被告淡水客運
    ）、被告欣和汽車客運股份有限公司（下稱被告欣和客運）
    、被告指南汽車客運股份公司（下稱被告指南客運）、被告
    中興大業巴士股份有限公司（被告中興巴士）分別起訴請求
    渠等各給付不當得利，惟有前開規定之情事，本院自得命合
    併辯論，並合併裁判之，先予敘明。
二、按訴狀送達後，原告不得將原訴變更或追加他訴，但擴張或
    減縮應受判決事項之聲明者，不在此限，此觀民事訴訟法第
    255 條第1 項第3 款之規定甚明。本件原告於起訴時請求被
    告淡水客運、被告欣和客運、被告指南客運、被告中興巴士
    給付之本金依序為新台幣（以下同）1,241,685 元、1,241,
    685 元、2,483,369 元2,483,369 元，嗣於訴訟繫屬中將請
    求之金額變更為下述之聲明，係屬訴之追加（聲明之擴張）
    ，合於前開規定，應予准許。
三、原告起訴主張：(一)原告於民國92年8 月25日起受雇於光華巴
    士股份有限公司（以下簡稱光華公司），擔任保安課稽查組
    長，負責處理行車安全事故等相關業務。光華公司於原告到
    職後，旋以被告4 家公司為其關係企業為由，於未徵得原告
    之同意下，要求原告亦應為被告服同類性質之勞務。而光華
    公司因屬大眾運輸服務業，各場站發車時間約為上午6 時起
    至下午12時收班，期間如遇交通事故，則由當日值班之保安
    人員負責處理。而由光華公司亦要求原告為被告4 家公司加
    班輪值觀之，光華公司顯係以單一企業為名，於僱用勞工後
    ，再恣意變動勞動契約，逕令勞工為不同法人格之被告4 家
    公司服勞務。惟原告之僱主既為光華公司，且與被告4 家公
    司間並無任何契約關係，自無為被告4 家公司長期服勞務之
    義務。(二)況且，光華公司與被告4 家公司分屬不同之法人格
    ，渠等為求節省人事開支，而由光華公司先行僱用原告，再
    要求原告必須執行被告4 家公司之業務，顯然有違法指派、
    共用勞工之情，並因此而受有抽象省卻須支付予勞工薪資、
    加班費之利益。(三)此外，原告締結勞動契約之對象為光華公
    司並非被告4 家公司，已如上述。而截至原告自光華公司離
    職時止，被告4 家公司無法律上之原因，受有原告服勞務之
    利益期間長達4 年9 個月又15日。再者，原告已依勞動契約
    本旨，提出隨時可為光華公司服勞務之給付，而光華公司因
    可歸責於自身之事由，致受領勞務給付遲延，原告自無補服
    勞務之義務，且依法仍得向光華公司請領報酬，與被告4 家
    公司之不當得利無涉，並無重複得利之情事。而依行政院勞
    工委員會職業類別查詢結果，原告之月平均薪資應以30,706
    元計算。又原告原本之正常工作時間為上午8 時30分起至下
    午5 時30分止，但原告為處理被告4 家公司之業務，自各場
    站發車時起至收班止，身處全程待命並隨時可提出勞務給付
    之狀態，以每個月約加班輪值7 日（含星期六、日2 天例假
    日）計算，總計每月之平均加班費約為12,813.02 元，被告
    4 家公司自應返還上開期間所受之利益予原告。被告淡水客
    運、被告欣和客運、被告指南客運、被告中興巴士各應給付
    如下：省卻人事支出之薪資均為：1,746,620 元（計算式
    ：30,376×57.5＝1,746,620） ；加班費依序為：1,141,
    082 元【計算式：19,844.91 （每月加班備勤費用）×57.5
    ＝1,141,082 ，元以下四捨五入】、1,105,955 元【計算式
    ：19,234（每月加班備勤費用）×57.5＝1,105,955 】、1,
    247,693 元【計算式：21,699（每月加班備勤費用）×57.5
    ＝1,247,693 】、1,229,580 元【計算式：21,384（每月加
    班備勤費用）×57.5＝1,229,580 】，而原告考量被告淡水
    客運、欣和客運規模，同意減縮1/2 請求之金額各為1,443,
    851 元、1,426,288 元【（1,746,620 ＋1,141,082） ÷2
    ＝1,443,851 、（1,746,620 ＋1,105,955） ÷2 ＝1,426,
    288 ，其餘部分暫保留請求】，爰依民法第179 條規定請求
    等語；並聲明：(一)被告淡水客運、欣和客運、指南客運、中
    興巴士應各給付原告1,443,851 元、1,426,288 元、2,994,
    313 元、2,976,204 元，及均自97年8 月27日起至清償日止
    ，按年息5%計算之利息；(二)原告願供擔保，請准宣告假執行
    。
四、被告則以：原告於92年8 月25日與光華公司簽訂勞動契約時
    ，即已知悉其工作內容為負責處理光華公司與被告4 家公司
    之保安稽查工作，而原告為被告4 家公司所提供之勞務，則
    一併由光華公司給付薪資作為對價。又為避免日後有所爭議
    ，兩造並於同日簽訂同意勞動條件切結書（以下簡稱系爭切
    結書），以期明確。則原告依據系爭切結書，即有為被告4
    家公司服勞務之義務，是被告4 家公司受領原告提供之勞務
    ，並非無法律上之原因。又縱使兩造間並無勞動契約關係存
    在，惟被告4 家公司受領自原告之勞務給付，已獲光華公司
    給付原告薪資作為報酬，則原告之財產總額並未因此減少，
    自無任何損害可言。另光華公司每月悉依原告實際之工作時
    間（含處理被告4 家公司之保安稽查工作），核發足額之工
    資與加班費予原告，故原告所提供之勞務既已獲光華公司為
    對待給付，自不得再對被告為任何請求。再者，原告請求之
    範圍與其計算基礎，均有違誤，其請求任職於光華公司期間
    全部薪資及加班費，顯然有重複得利之情等語，資為抗辯；
    並聲明：(一)原告之訴駁回；(二)被告願供擔保請准宣告免為假
    執行。
五、兩造不爭執之事實：
(一)、原告於92年8 月25日起至97年6 月15日止，受雇於光華公司
    ，擔任保安課稽查組長，年資共計4 年9 個月又15日（17號
    卷19 頁） 。
(二)、原告於92年8 月25日簽訂之系爭切結書，其上載明：「本人
    甲○○（即原告）自92年8 月25日任職於--- （空白）客運
    股份有限公司至今，為配合關係企業勞動條件之一致性，同
    意自即日起願遵照關係企業（中興大業巴士股份有限公司）
    現行依照勞動基準法所訂定之管理規章、薪資制度及其他一
    切管理與福利措施等勞動條件與義務」等語（17號卷84頁）
(三)、原告與被告淡水客運、中興巴士、欣和客運、指南客運間並
    無勞動契約存在。
(四)、光華公司與被告等相關企業，各場站發車時間為上午6 時起
    至下午12時收班，期間如遇交通事故，則應由當日之值班人
    員負責處理。
六、本件經依民事訴訟法第270 條之1 第1 項第3 款之規定整理
    並簡化爭點，兩造同意協議簡化後之爭點如下，茲析述之：
    被告受領原告所提供之勞務部分是否為不當得利？
(一)、原告與光華公司簽訂之勞動契約內容，是否包含須為被告服
    勞務？
(1)、原告主張：伊與被告公司並無僱傭關係存在，被告4 家公司
    亦非光華公司之關係企業，原告與光華公司簽訂之勞動契約
    ，並不包含為被告4 家公司服勞務，被告等受領原告之勞務
    ，而減省渠等支出，即屬不當得利云云；被告則以前詞置辯
    。
(2)、查原告於92年8 月25日任職之時，簽立如不爭執點(二)所示之
    切結書及勞動契約書（17號卷18頁），其中系爭切結書末記
    載：此致被告4 家公司及光華公司之總管理處等語，而勞動
    契約書亦未載明相對方為何公司（即乙方為原告，甲方未具
    名）。原告於本院審理中復自承；「我報到那天，第84頁是
    光華公司的人事人員王淑娟拿給我簽（是拿制式的切結書給
    我簽），王淑娟告訴我這些都是家族企業，所以一併都要處
    理，我要替5 家公司服務。我簽了之後當場就收回去，當時
    是服務哪家公司我不知道，之後看哪家公司缺乏編制人員就
    派到哪一家，直到8 月底9 月中發薪水的時候，我才知道我
    是替光華巴士公司服務。」等語（166 頁）。再參酌證人即
    與原告同一保安課之同事劉代浤、丙○○及丁○○均到庭證
    稱：渠等雖隸屬不同公司，但與原告均須為被告4 家公司及
    光華公司服務，此5 家公司之保安課人員皆相同等語（164
    至166 頁）。復有車輛肇事處理登記簿、保安課值勤表及原
    告以「中興大業巴士股份有限公司暨相關企業」例稿式簽呈
    所製作之簽呈等為證（17號卷，38~50 頁，59~65 頁），原
    告自92年8 月25日起即任職光華公司，如認其無須為被告4
    家公司服務，何以長達4 年餘之期間未提出異議？是原告在
    任職之初或不久即知其提供勞務之對象為被告4 家公司及光
    華公司甚明。又原告稱：伊被公司人員誤導被告4 家公司與
    光華公司間係關係企業，事後始知渠等僅係相關企業，故原
    告實無須為被告4 家公司服務云云，但無論被告4 家公司係
    關係企業或相關企業或如被告所陳係相互投資關係，原告既
    書立系爭切結書，被告4 家公司即有權受領原告之勞務，渠
    等受領勞非無法律上之原因。再兩造間雖無勞動契約關係存
    在，惟被告4 家公司受領原告之勞務給付，已由光華公司給
    付原告薪資作為報酬，至光華公司與被告4 家公司間如何分
    擔人事成本，係渠等內部結算之問題，即與本件無涉。況原
    告如認光華公司未付足其工資或加班費，亦非不得向該公司
    請求，其主張被告4 家公司不當得利，即非有理。
(2)、設原告並無為被告服勞務之義務，則原告是否有不當得利之
    請求權，得請求之金額若干？
、省卻人事支出之薪資若干？
、加班費若干？
    依前所述，被告4 家公司即無不當得利，本爭點即無庸論述
    。
七、原告主張被告不當得利，請求被告4 家公司各給付如聲明所
    示之金額及利息，即非有據，應予駁回。原告既受敗訴之判
    決，其假執行之聲請，亦失所附麗，應併予駁回。
八、本件事證已臻明確，兩造其餘攻擊防禦方法及所提之證據，
    經本院審酌後認與結果不生影響，爰不一一論述，附此敘明
    。
九、訴訟費用負擔之依據：民事訴訟法第78條。
中    華    民    國    98    年    7    月     2    日
                  民事第一庭  法  官  黃小瑩
以上正本證明與原本無異。
如對本判決上訴，應於判決送達後20日內向本院提出上訴狀。
中    華    民    國    98    年    7     月    3     日
                              書記官  陳鳳嬌


司法院資訊處製作；財團法人民間司法改革基金會備份。
